【裁判字號】    99,建上易,7
【裁判日期】    990721
【裁判案由】    給付工程款
【裁判全文】
臺灣高等法院高雄分院民事判決         99年度建上易字第7號
上  訴  人  信福營造有限公司
法定代理人  丙○○○
訴訟代理人  乙○○○
被 上訴 人  旭田實業有限公司
法定代理人  甲○○
訴訟代理人  黃金龍律師
上列當事人間請求給付工程款事件，上訴人對於民國99年3 月4
日臺灣高雄地方法院97年度建字第54號第一審判決提起上訴，本
院於99年7 月7 日言詞辯論終結，判決如下：
    主  文
上訴駁回。
第二審訴訟費用由上訴人負擔。
    事 實 及 理 由
一、上訴人之法定代理人已變更為丙○○○，有公司變更登記表
    在卷可稽，丙○○○聲明承受訴訟，核無不合，應予准許。
二、被上訴人起訴主張：伊於民國94年11月30日及95年11月14日
    與上訴人簽訂工程承攬契約書，約定由伊承攬上訴人所承包
    業主台東縣消防局局本部新建工程中之「防水及地坪工程」
    及「伸縮縫蓋板工程」，分別議定工程總價各為新台幣（下
    同）168 萬元、90萬元，合計258 萬元。上開工程已完工驗
    收合格，然上訴人僅給付部分工程款，尚欠147 萬2462元（
    含防水及地坪工程款102 萬3462元、伸縮縫蓋板工程款44萬
    9000元），迄未給付。爰依承攬契約之法律關係，求為判決
    ：(一)上訴人應給付被上訴人147 萬2462元，及其中145 萬34
    62元自支付命令送達之翌日起、其餘1 萬9000元自97年12月
    11日起，均至清償日止，按年息5%計算之利息。(二)願供擔保
    請准宣告假執行。
三、上訴人則以：兩造簽約當時被上訴人已充份了解現場工期為
    60天，被上訴人施做防水工程部分，應配合於95年3 月9 日
    之工期完工，詎被上訴人遲至95年10月31日始完工，遲延23
    6 日，遲延責任可歸責於被上訴人，依合約22條每逾一日罰
    款3000元之約定，逾期罰款共70萬8000元，應由工程款中扣
    除等語，資為抗辯。
四、原審認定「防水及地坪工程」及「伸縮縫蓋板工程」均已完
    工驗收合格，上訴人僅給付部分工程款，尚欠147 萬2462元
    未付，而被上訴人之工程，並無逾期違約或瑕疵扣款或以保
    固金逕行修繕之情事，乃判命上訴人應給付被上訴人147 萬
    2462元，及其中145 萬3462元自支付命令送達之翌日即97年
    4 月11日起、其餘1 萬9000元自97年12月11日起，均至清償
    日止，按年息5%計算之利息。上訴人就原審判決否准其所辯
    由積欠之工程款中扣除逾期罰款70萬8000元部分，提起上訴
    ，聲明：(一)原審判決命上訴人給付超過76萬4462元本息部分
    廢棄。(二)上廢棄部分，被上訴人在第一審之訴駁回。被上訴
    人則請求駁回上訴（原審判命上訴人給付76萬4462元本息部
    分，未聲明不服，已告確定）。
五、兩造不爭執事項：兩造於94年11月30日、95年11月14日先後
    簽訂工程承攬合約，由被上訴人承攬上訴人承包業主台東縣
    消防局局本部新建工程中之「防水及地坪工程」及「伸縮縫
    蓋板工程」，工程總價分別為168 萬元、90萬元，均已完工
    ，上訴人僅給付部分工程款，尚欠147 萬2462元，迄未給付
    。
六、兩造爭執之事項：上訴人主張被上訴人逾期完工，應由工程
    款中扣除70萬8000元逾期違約罰款，有無理由？亦即被上訴
    人得否請求上訴人給付工程款70萬8000元及遲延利息（上訴
    人經判命應給付76萬4462元本息，業已確定）？本院判斷如
    下：
  (一)兩造簽訂工程承攬契約書第6 條工程期限，原約定「本工程
    自簽約後即日起開工，工期至95年1 月15日前完工」，嗣經
    兩造修正為「工經甲方（指上訴人）現場人通知三天內進場
    施作，配合現場工期施作完成」（原審卷一第44頁），惟遍
    觀契約書內容，並未有上訴人所稱兩造尚有工期60日之約定
    ，縱契約書第22條有逾期違約罰款之約定，即被上訴人如未
    依本契約指定日期完工時，以日為單位，每逾1 日罰款3000
    元，亦不能證明兩造確有工期60日之約定。是上訴人就其主
    張兩造有約定工期60日一節，既未舉證以實其說，自難採信
    。
  (二)查上訴人於94年11月23日函檢送業主修訂後之工程預定進度
    表中，上訴人之工程應於95年3 月31日完工。且兩造簽約後
    ，上訴人確定被上訴人同意配合現場工期施工完成，於94年
    12月1 日再次檢附修訂後訂於95年3 月31日全面完工之工程
    預定進度表，函請建築師審核後轉給業主，經業主於95年1
    月24日函復同意備查等情，有上訴人提出其公司94年11月23
    日函暨所附趕工計畫書預定週進度速見表、台東縣消防局95
    年1 月24日函暨所附趕工計畫書修定-5版可稽（原審卷一第
    96頁以下），足見上訴人與業主台東縣消防局間確有約定於
    95年3 月31日完工。參以證人即上訴人當時工地主任劉念文
    證述：整個工程的遲延日數，是由主包商（上訴人）與業主
    間來認定，被上訴人與上訴人是主包商與小包商關係，原則
    上是以業主完工的時間為準，但是大包商與小包商有時還有
    他們的問題，不完全按照契約來走等語（原審卷二第16頁）
    。而上訴人係承攬台東縣消防局系爭工程之大包商，其將系
    爭工程發包予被上訴人承攬，被上訴人係小包商，依工程慣
    例及兩造承攬契約之前述約定，被上訴人於簽約當時，當已
    充份了解此工期，並願配合現場工期施作，而該現場工期即
    為前述工程期限。被上訴人抗辯伊不知悉上訴人與台東縣消
    防局之上開工程期限云云，自不足採。是兩造間確有以上訴
    人與業主間所約定之工期作為兩造契約工期之約定。
  (三)被上訴人主張：防水及地坪工程，係配合工程，須結構工程
    及前置工程完成，始得進場施作，惟因結構工程於95年5 月
    31日至95年10月31日期間仍在進行，前置工程未完成，致伊
    無法進場施作，伊於現場前置工程完成後依指示施作，並無
    遲延等語。上訴人辯稱：台東縣消防局局部新建大樓之結構
    分為A 、B 兩棟，地下一層、地上6 層及屋突層，屋突層為
    主結構體最高層，屋突層之混凝土澆置完成，主結構體即全
    面完工。而A 、B 結構工程，伊分別於95年2 月22日及94年
    11月21日澆置完成，並經業主委任之監造單位簽名確認，而
    分別併入第11期工程估驗總表內及第10期工程估驗總表內作
    為請款之依據，主體結構於95年2 月22日已全面完成等語。
    查，證人劉念文證述：遲延的原因是因為很多承包商，時間
    經過很久，不過因為我們消防局大樓本體的結構比較慢完成
    ，導致被上訴人也無法施作。我記得我有時候有通知被上訴
    人進場施作，但被上訴人並未立刻進場，是因為上訴人沒有
    付工程款，所以被上訴人才沒有進場施作，但對於整個工程
    的完工期限影響不大。因為被上訴人是作防水工程，防水工
    程是以建物主體結構完成為其前置作業，地坪是協力廠商在
    做，因為地坪工程遲延，所以被上訴人也沒有辦法施做。印
    象中，上訴人與台東縣消防局第13期工程主結構是在95年5
    月中完成，因為本來結構工程中之板模工程總工程數量為28
    987 （㎡），後來完成了28600 （㎡），所以主結構完成百
    分之99.9，就工程而言，已經完成。主結構之後還有一些零
    星的工程如果沒有完成，例如裝修工程，被上訴人也無法施
    作。在台東縣消防局第14期估驗記錄中，有作驗收的工作，
    會將當時沒有作的部分列出來，在表格上，並沒有被上訴人
    工程部分，表示被上訴人的工程已經完工，被上訴人的工程
    在95年10月31日都已經完成等語（原審卷二第16至17頁）。
    劉念文稱「不記得」，乃因時隔日久，記憶難免部分逸失之
    故，惟其當時曾擔任上訴人工地主任，其就記憶所及之在場
    聞見事實而為陳述既無瑕疵，自堪採信。足見被上訴人之防
    水及地坪工程，係屬配合工程，防水工程之前置工程，不僅
    係建物之結構工程，包括裝修工程亦屬之，且防水及地坪工
    程，性質上屬裝修工程之後半段，必於結構工程及水電、消
    防配管、隔間、水泥粉光等前置工程完成後，始可施作，又
    前置工程並非全部在同一時間全部完成，而是不同地點不同
    時間逐一完成，故被上訴人須逐一受通知進場施工，依先後
    進場施工完成之數量，逐次請款，且係因上訴人前置工程無
    法完成，致被上訴人後續之防水工程無法配合施作甚明。
    以95年5 月31日估驗之第13期工程估驗表「結構工程」之第
    11項「普通模板」項中，由「原合約數量及金額」欄記載原
    合約數量28967(㎡) ，「以前完成」欄記載28600(㎡) ，「
    本期完成」欄記載0 ，「累計完成」欄記載28600(㎡) 等情
    （原審卷一第60頁），足認結構工程中普通模板項目，於95
    年5 月31日第13期工程估驗時，並未完成；另依95年10月31
    日估驗之第14期工程估驗表「結構工程」之第11項「普通模
    板」項中，由「原合約數量及金額」欄記載原合約數量2896
    7(m2 )，「本期完成」欄記載365(m2) ，「累計完成」欄記
    載28965(m2) 等情（原審卷一第64頁），足證結構工程中之
    普通模板項目，於95年5 月31日至95年10月31日期間，仍在
    進行。是被上訴人主張：工程遲延係因上訴人結構工程及裝
    修工程等前置工程未完成所致，洵非無據。至上訴人提出之
    台東縣消防局局本部新建工程94年11月21日及95年2 月22日
    之施工日報表（原審卷一第198 、199 頁），並非A 、B 棟
    結構體完工之紀錄，不足採為有利上訴人之證明。又結構工
    程中之普通模板項目，於95年5 月31日至95年10月31日期間
    既仍在進行，可見前置工程未完成，且前置工程既非全部在
    同一時間全部完成，被上訴人須逐一受通知進場施作，依先
    後進場施工完成之數量，逐次請款，則上訴人以屋頂層整體
    粉光工程完工，普通模板工程於95年5 月31日至95年10月31
    日之施作位置為景觀工程花台、陰井、排水明溝、排水暗溝
    ，非主體結構工程，辯稱主體結構於95年2 月22日已全面完
    成，普通模板工程於95年5 月31日至95年10月31日期間施作
    部分不影響被上訴人工程進行等語，自難憑採。
  (四)被上訴人主張：上訴人承攬業主台東縣消防局本件新建工程
    進行中，因前置工程未完成，曾向業主申請第二次展延（按
    ：第一次申請展延係在兩造簽約之前），展延原因與伊無關
    ，自非伊工程有何遲延等語，上訴人辯以：伊於95年11月6
    日第二次向業主申請展延工期之事由，係伊依據合約向業主
    申請辦理追加，與結構體工程無關，不影響被上訴人施作，
    被上訴人承攬工程並無展延事由，遲至95年10月31日始完工
    ，可歸責於被上訴人等語。查，上訴人於95年11月6 日申請
    第二次展延工期371 天或770 天，其展延理由為：(一)D22 甲
    烤漆鋼板防火門增加乙樘90天；(二)塑鋼門窗末編列水泥塞縫
    40 天 ；(三)緊急發電機因非原核定製造廠致無法廠驗29天；
    (四)401 臺東卑南大地震造成工地受損15天；(五)內牆輕質牆隔
    間未編列1:3 水泥粉光60天；(六)追加1: 3水泥粉光及排水明
    溝輕型鋼護角30天；(七)B 棟2 、3 樓滑桿區50天；(八)大門出
    入口車道改變57天；(九)颱風24天；(十)變更設計92天；(十一)星期
    例假日、休假不計工期283 天等項目，經調解成立，業主同
    意展延215 天等情，有行政院公共工程委員會函檢送兩造之
    台東縣消防局本部新建工程履約爭議調解成立書可稽（原審
    卷第161 頁）。觀以上開延展理由，均非出於被上訴人防水
    及地坪工程問題所致，上訴人亦自承展延事由與被上訴人無
    關，且被上訴人工程遲延係因上訴人之結構工程及裝修工程
    等前置工程未完成所致，業如前述，則上訴人未能依約於95
    年3 月31日完工，而於同年11月6 日以非被上訴人之工項向
    業主台東縣消防局申請第二次展延工期，並經台東縣消防局
    核准展延工期，無需於95年3 月31日完工，即無可歸責於被
    上訴人之事由致生遲延之情形，上訴人主張被上訴人逾期完
    工，應由工程款中扣除70萬8000元逾期違約罰款云云，自屬
    無據。
七、綜上所述，被上訴人依承攬契約之法律關係，請求上訴人給
    付70萬8000元及遲延利息，即屬正當，應予准許，原審為上
    訴人敗訴之判決，核無不合。上訴論旨求予廢棄改判，為無
    理由，應予駁回。兩造其餘攻防及舉證，於判決結果不生影
    響，無再逐一論述，附此敘明。
八、據上論結，本件上訴為無理由，依民事訴訟法第449條第1項
    、第78條，判決如主文。
中    華    民    國    99    年    7     月    21    日
                            民事第六庭
                                審判長法官  許明進
                                法      官  李炫德
                                法      官  徐文祥
以上正本證明與原本無異。
本件不得上訴。
中    華    民    國    99    年    7     月    26    日
                                書  記  官  梁雅華

司法院資訊處製作；財團法人民間司法改革基金會備份。
